【裁判字號】    99,易,489
【裁判日期】    990923
【裁判案由】    詐欺
【裁判全文】
臺灣高雄地方法院刑事判決               99年度易字第489號
公  訴  人  臺灣高雄地方法院檢察署檢察官
被      告  丁○○
上列被告因詐欺案件，經檢察官提起公訴（98年度偵字第20133
號），本院判決如下：
    主  文
丁○○無罪。
    理  由
一、公訴意旨係以：被告丁○○係址設高雄市○○區○○路94號
    5 樓之3 金雨彩色印刷股份有限公司（下稱金雨印刷公司）
    負責人，明知金雨印刷公司已於民國96年初陷入經營困境，
    陸續對外舉債高達新台幣（下同）4 、5 億元，復積欠銀行
    1 、2 億元，無力再清償任何借款，猶用以債養債之方式，
    意圖為自己不法之所有而基於詐欺取財之犯意，於96年10月
    間某日，透過其父親丙○○，在新興區○○○路127 巷21號
    丙○○住處，向告訴人乙○借貸1000萬元，保證所借貸之金
    額將全數用在金雨印刷公司之營運上，被告為取信於告訴人
    ，更未經其胞姐戊○○同意，將戊○○交付之發票人戊○○
    、發票日為97年8 月15日至98年6 月15日（除98年2 月份外
    ，每月15日）、金額均為100 萬元、付款人為國泰世華商業
    銀行苓雅分行之支票共10張（面額合計1000萬元），提供給
    告訴人作為擔保，致告訴人陷於錯誤，於96年10月19日將10
    00萬元匯入金雨印刷公司臺灣銀行三民分行帳號0000000000
    000 號帳戶內。嗣於97年3 月間被告未依約交付利息，告訴
    人向國泰世華商業銀行查詢，知道戊○○之支票已經遭到拒
    絕往來，始知受騙。因認被告涉犯刑法第339 條第1 項詐欺
    取財罪嫌云云。
二、按犯罪事實應依證據認定之，無證據不得認定犯罪事實；不
    能證明被告犯罪者，應諭知無罪之判決，刑事訴訟法第154
    條第2 項、第301 條第1 項分別定有明文。又事實之認定，
    應憑證據，如未能發現相當證據，或證據不足以證明，自不
    能以推測或擬制之方法，為裁判基礎；且認定犯罪事實所憑
    之證據，雖不以直接證據為限，間接證據亦包括在內，然而
    無論直接證據或間接證據，其為訴訟上之證明，須於通常一
    般之人均不致有所懷疑，而得確信其為真實之程度者，始得
    據為有罪之認定，倘其證明尚未達到此一程度，而有合理之
    懷疑存在而無從使事實審法院得有罪之確信時，即應由法院
    為諭知被告無罪之判決，亦經最高法院40年台上字第86號、
    76年度台上字第4986號著有判例可資參照。又告訴人之告訴
    ，係以使被告受刑事追訴為目的，其指訴是否與事實相符，
    仍應調查其他證據，以資審認，必被害人所述被害情形，無
    瑕疵可擊，且就其他方面調查，又與事實相符，始足據為有
    罪判決之基礎（最高法院81年度台上字第3539號判決參照）
    。次按刑法第339 條第1 項詐欺取財罪之成立，係以意圖為
    自己或第三人不法所有，以詐術使人將本人或第三人之物交
    付為其要件；所謂以詐術使人交付，必須被詐欺人因其詐術
    而陷於錯誤，倘所用方法不能認為詐術，亦不致使人陷於錯
    誤，即不構成該罪（最高法院46年台上字第260 號判例意旨
    參照）。至於民事債務當事人間，未依債之本旨履行給付者
    ，原因多端，未必成立刑事犯罪，茍無證據證明債務人於債
    務關係發生時，自始即無給付之意思，而有詐欺罪明定之不
    法所有意圖，僅能令負民事債務不履行之責任，不容將二者
    混淆，僅以消極不給付之客觀事實，即推定自始即有不法所
    有意圖，率以詐欺罪責相繩。
三、公訴人認被告丁○○涉犯詐欺取財犯行，無非係以被告於調
    查局及偵查中之供述，告訴人乙○於偵查中之指訴，證人甲○○、戊○○於偵查中之證述，並有告訴人高雄第三信用合
    作社青年分社帳號00000000000000號帳戶綜合存款存摺影本
    、證人戊○○所簽發、發票日為97年8 月15日至98年6 月15
    日（除98年2 月份外，每月15日）、金額均為100 萬元、付
    款人為國泰世華商業銀行苓雅分行之支票影本共10張等在卷
    ，為其主要論據。
四、訊據被告固不否認有於96年10月間向告訴人乙○借貸1000萬
    元，並提供發票人戊○○、發票日為97年8 月15日至98年6
    月15日（除98年2 月份外，每月15日）、金額均為100 萬元
    、付款人為國泰世華商業銀行苓雅分行之支票共10張給告訴
    人，作為借款之擔保，告訴人於96年10月19日將1000萬元匯
    入金雨印刷公司臺灣銀行三民分行帳號000000000000 0號帳
    戶內，嗣於97年3 月間被告未依約交付利息，戊○○之上開
    支票均遭拒絕往來等情，惟堅決否認有何詐欺取財犯行，辯
    稱：伊向乙○借錢已有數年，本次係伊出面向乙○借貸1000
    萬元，乙○要求拿戊○○的支票作擔保，故伊父丙○○出面
    ，戊○○才願意借支票給伊，當時戊○○知悉該10張支票是
    要作為伊向乙○借貸之擔保，且伊有支付本件向乙○借貸10
    00萬元之利息共6 個月，嗣因伊被詐騙集團詐騙及被暴力討
    債，致金雨印刷公司無法繼續經營，伊始未再支付利息，伊
    無詐欺之犯意等語。
五、經查：
  (一)證據能力方面：
    按被告以外之人（包括證人、鑑定人、告訴人、被害人及共
    同被告等）於審判外之陳述雖不符刑事訴訟法第159 條之1
    至之4 等4 條之規定，而經當事人於審判程序同意作為證據
    ，法院審酌該言詞陳述或書面陳述作成時之情況，認為適當
    者，亦得為證據；當事人、代理人或辯護人於法院調查證據
    時，知有刑事訴訟法第159 條第1 項不得為證據之情形，而
    未於言詞辯論終結前聲明異議者，視為有前項之同意，同法
    第159 條之5 定有明文。查本判決所引用之證據資料屬於被
    告以外之人於審判外之言詞、書面陳述者，均經本院於調查
    證據程序逐一提示並告以要旨，檢察官、被告均未於言詞辯
    論終結前聲明異議，本院審酌上開證據作成時之情況，無不
    當取供或違反自由意志而陳述等情形，且均與本案待證事實
    具有關聯性，認為以之作為本案之證據亦屬適當，自均具有
    證據能力，而得採為認定事實之證據。
  (二)實體方面：
  1.被告係上址金雨印刷公司負責人，因欲向告訴人乙○借貸10
    00萬元作為金雨印刷公司周轉使用，遂於96年10月間某日，
    在其父丙○○位於高雄市新興區○○○路127 巷21號住處，
    將其胞姐戊○○簽發之發票日為97年8 月15日至98年6 月15
    日（除98年2 月份外，每月15日）、金額均為100 萬元、付
    款人為國泰世華商業銀行苓雅分行（下稱國泰世華銀行）之
    支票共10張（面額合計1000萬元），提供給告訴人作為借款
    之擔保，告訴人遂於96年10月19日將1000萬元匯入金雨印刷
    公司臺灣銀行三民分行帳號0000000000000 號帳戶內之事實
    ，為被告所不爭執（見本院易字卷(一)第18頁），核與證人乙○於偵查及本院證稱: 伊有於96年10月19日借1000萬元給被
    告，因有戊○○之支票擔保，伊才願意借1000萬元出去等語
    （見他字5624號偵查卷第191 頁、本院易字卷(一)第75至79頁
    ）大致相符，並有經濟部商業司公司及分公司基本資料查詢
    1 紙（見警卷第209 頁）、高雄市第三信用合作社匯款申請
    書1 紙（見他字5624號偵查卷第199 頁），及戊○○所簽發
    上開國泰世華銀行支票影本10張（見警卷第52至55頁）在卷
    為憑，堪以認定。
  2.證人乙○於偵查及本院固均證稱：此次係被告之父丙○○向
    伊借錢云云（見他字92 11 號偵查卷第8 頁背面、本院易字
    卷(一)第78頁），惟此為被告所否認，被告於警詢、偵查及本
    院均一致供述係伊向告訴人借貸本案1000萬元等語（見警卷
    第133 至144 頁、他字9211號偵查卷第7 至8 頁、本院卷(二)
    第365 頁），且證人丙○○、甲○○、戊○○於本院均證述
    本案借款1000萬係被告向乙○借貸等語在卷（見本院易字卷
    (二)第342 、347 頁、卷(一)第43頁），而由證人乙○於本院證
    稱：被告曾向伊借過2 、3 次錢，每次2 、3 百萬元，這次
    借1000萬元，伊一開始不想借給被告，後來換丙○○向伊表
    示可以拿其女兒之支票向伊借錢，最後錢好像是拿給被告的
    樣子等語（見本院易字卷(一)第73至74頁），及證人丙○○於
    本院證稱：96年10月間乙○借款給被告之事，不是伊出面向
    乙○借貸，乙○有叫伊出面，原本不用伊出面，乙○就會借
    錢給被告，這次不知道為什麼乙○叫伊出面等語（見本院易
    字卷(二)第342 頁），佐以證人乙○提出之高雄市第三信用合
    作社匯款申請書1 紙（見他字5624號偵查卷第199 頁），其
    上載明收款人係被告經營之金雨印刷公司，可知證人丙○○
    縱有出面向乙○說項被告借貸之事，告訴人乙○亦明知本案
    1000萬元之借款人為被告，而非被告之父丙○○。
  3.公訴意指雖謂被告為取信於乙○，未經其胞姐戊○○同意，
    將戊○○交付之發票人為戊○○、發票日為97年8 月15日至
    98年6 月15日（除98年2 月份外，每月15日）、金額均為1
    百萬元、付款人為國泰世華商業銀行苓雅分行之支票共10張
    （面額合計1000萬元），提供給告訴人作為擔保，致告訴人
    陷於錯誤，於96年10月19日將1000萬元匯入金雨印刷公司臺
    灣銀行三民分行帳號0000000000000 號帳戶內云云。然由證
    人乙○於本院證稱：伊有說若有戊○○的支票擔保，伊才要
    借錢出去，因為戊○○有在蓋房子，而且也有土地等語（見
    本院易字卷第79頁），證人甲○○於本院證稱：被告說需要
    現金買紙，要開支票向乙○借錢，乙○說他不要丁○○的支
    票，要戊○○開支票等語（見本院易字卷(二)第347 頁），證
    人丙○○於本院證稱：乙○很久之前就開始借錢給被告，最
    後不知道是不是他看經濟不太好，要伊去叫戊○○開支票他
    才願意借錢，伊用電話跟戊○○說，乙○告訴伊「我都願意
    借錢了，你們是姊弟關係，卻連支票都不敢開」等語（見本
    院易字卷(二)第342 頁），及證人戊○○於本院證稱：交付給
    乙○之發票日97年8 月15日至98年6 月15日支票是伊簽發，
    因被告要借錢，他說需要伊之支票保證，但伊拒絕，後來伊
    父（即丙○○）打電話求伊，在伊家吃飯很哀愁的樣子，伊
    估算因為開票日期很長，若被告沒有能力還，伊應該還有辦
    法支付，伊才敢開票等語（見本院易字卷(一)第43至47頁），
    可知本次係告訴人主動要求被告提供其胞姐戊○○簽發之支
    票擔保，始願意借款1000萬元給被告，而戊○○知悉係被告
    要向乙○借錢，在不堪其父丙○○之要求下，而簽發上開10
    張支票供被告向乙○借款。被告並以無以起訴書所載方式，
    對告訴人施用詐術。至於證人戊○○於偵查中證述不知伊支
    票遭被告拿來擔保借款等語，係指證人甲○○所持有戊○○
    簽發之1 張票面金額1000萬元、付款人為京城銀行之支票，
    而非本案之付款人為國泰世華銀行、票面金額各為100 萬元
    共10張支票，此觀證人戊○○於97年10月16日在偵查中之證
    詞自明（見他字5624號偵查卷第187 至192 頁），起訴書所
    載證人戊○○證述內容顯與卷內資料不符。
  4.再者，被告於本院供稱：伊於96年8 、9 月間向乙○借該筆
    1 千萬元，乙○沒有借伊，就支吾其詞推託，到10月間乙○
    匯錢到金雨印刷公司，是因為拿到伊姐戊○○的支票，他覺
    得比較有保障等語（見本院易字卷(二)第365 頁），及證人乙○於本院證稱：當時伊不敢借錢給丁○○，係因丁○○當時
    野心很大，丁○○丈母娘移轉給他的久大公司當時已經倒了
    ，所以伊不敢借錢給他，所以後來丙○○才會拿戊○○的支
    票來向伊借款等語（見本院易字卷(一)第81頁），可知告訴人
    乙○明知被告本次向其借款時，財務狀況不佳，故要求以戊○○之支票作為擔保，經取得戊○○簽發之上開10張國泰世
    華銀行支票後，始願意借款給被告。而被告於本院供述：伊
    向乙○借錢，每次都是2 分利先扣，之後每月付2 分利，伊
    有開給乙○金雨印刷公司臺灣銀行三民分行支票供支付利息
    ，每月付利息20萬元，伊是因為97年2 月27日經營不善倒閉
    才無力償還債務等語（見本院易字卷(一)第54至55頁），證人
    乙○於本院亦證述：有約定月息2 分，第1 期有先扣款，丁○○好像有拿20幾張金雨印刷公司的支票給伊，用以支付借
    款利息，伊有拿去兌現，當時有退票好幾張等語（見本院易
    字卷第78、80至81頁），佐以被告提出於本院支付乙○利息
    之支票號碼（見本院易字卷(一)第39頁），及臺灣銀行三民分
    行99年8 月24日三民營字第09900028171 號函檢送金雨印刷
    公司支票存款帳號427722號帳戶95年1 月1 日起至97年2 月
    19日之往來明細及支票正反面影本，金雨印刷公司確有於96
    年11月19日、96年12月19日、97年1 月19日、97年2 月19日
    兌現各20萬元票款，有各該支票正反面影本在卷為憑（見本
    院易字卷(一)第94、123 、124 、126 、128 頁），足見被告
    在金雨印刷公司倒閉前，確實有按月支付20萬元利息給告訴
    人，難認被告於96年10月間向乙○借款1000萬元時，已有詐
    欺取財之犯意。
  (三)綜上所述，本案係告訴人乙○主動要求被告提出其胞姊戊○○之支票作為擔保，始願意借款1000萬元予被告，而被告所
    交付予告訴人之戊○○所簽發發票日為97年8月15日至98年6
    月15日（除98年2月份外）、金額均為100萬元、付款人為國
    泰世華商業銀行苓雅分行之支票10張（面額共計1000萬元）
    ，係經過戊○○同意所簽發，戊○○亦知悉此10張支票係作
    為被告向告訴人借錢之擔保，尚難認被告有何檢察官所指施
    用詐術之行為。檢察官認被告涉嫌觸犯前揭詐欺取財犯行，
    所提出之證據，尚未達於通常一般之人均不致有所懷疑，而
    得確信其為真實之程度，既不足為被告有罪之積極證明，且
    其指出證明之方法，亦無從說服法院以形成被告有罪之心證
    。此外，本院復查無其他積極證據，足資證明被告確有檢察
    官所指之前開詐欺取財犯行，揆諸前揭說明，被告被訴涉犯
    刑法第339條第1項之詐欺取財罪嫌，自屬犯罪不能證明，基
    於無罪推定之原則，即應為被告無罪之諭知。
據上論斷，應依刑事訴訟法第301 條第1 項，判決如主文。
本案經檢察官己○○到庭執行職務。
中    華    民    國    99    年    9     月    23    日
                  刑事第六庭  審判長法  官  李璧君
                                    法  官  曾仁勇
                                    法  官  曾鈴
以上正本證明與原本無異。
如不服本判決應於收受送達後10日內向本院提出上訴書狀，並應
敘述具體理由；如未敘述上訴理由者，應於上訴期間屆滿後20日
內向本院補提理由書（均須按他造當事人之人數附繕本）「切勿
逕送上級法院」。
中    華    民    國    99    年    9     月    23    日
                                    書記官  李月君

司法院資訊處製作；財團法人民間司法改革基金會備份。
